臺灣高雄地方法院刑事判決　　　　　110年度審金訴字第297號
公　訴　人　臺灣高雄地方檢察署檢察官
被　　　告　沈學維





上列被告因詐欺等案件，經檢察官提起公訴（110 年度偵字第00
000 號），因被告於準備程序進行中，就被訴事實為有罪之陳述
，經受命法官告知簡式審判程序之旨，並聽取被告與公訴人之意
見後，由本院合議庭裁定由受命法官獨任依簡式審判程序審理，
判決如下：
    主  文
沈學維犯三人以上共同冒用政府機關及公務員名義詐欺取財罪，
累犯，處有期徒刑壹年陸月。
    事  實
一、沈學維加入由真實姓名年籍不詳，通訊軟體暱稱「天下」、
    「飛蛾」等人所屬三人以上之詐欺集團，並擔任取款車手之
    工作，並與該集團內其他成員，共同意圖為自己不法之所有
    ，基於三人以上冒用政府機關及公務員名義詐欺取財及及隱
    匿詐欺所得去向之洗錢之犯意，先由該集團不詳成員，於民
    國110 年6 月9 日上午9 時許，去電陳秋鳳，分別假冒健保
    局公務員、警察、書記官「張介欽」，謊稱：「你多次領藥
    約新臺幣（下同）6 萬多元，將停用健保卡，健保卡遭盜用
    ，已列為嫌疑人，要提供保證金證明清白」云云，致陳秋鳳
    信以為真，前往第一銀行前鎮分行臨櫃提領30萬元後，「飛
    蛾」再指示沈學維於同日下午3 時10分許至高雄市○○區○
    ○○路000 號11樓之1 陳秋鳳住處，沈學維並向陳秋鳳自稱
    「王專員」，並以「長官叫我來拿東西」為由收取30萬元，
    之後在附近之公園將款項交給該集團另一不詳成員，以此方
    法製造金流斷點，而掩飾、隱匿詐欺犯罪所得之去向及所在
    。
二、案經陳秋鳳訴由高雄市政府警察局苓雅分局報告臺灣高雄地
    方檢察署檢察官偵查後起訴。
    理  由
一、程序方面：
    本件被告沈學維所犯均係死刑、無期徒刑、最輕本刑為3 年
    以上有期徒刑以外之罪，其於準備程序進行中就被訴事實為
    有罪之陳述，經受命法官告知簡式審判程序之旨，並聽取當
    事人之意見後，本院合議庭認無不得或不宜改依簡式審判程
    序進行之情形，爰依刑事訴訟法第273 條之1 第1 項規定，
    裁定由受命法官獨任進行簡式審判程序。又本件所引屬於審
    判外陳述之傳聞證據，依同法第273 條之2 規定，不受第15
    9 條第1 項關於傳聞法則規定之限制，依法有證據能力，合
    先敘明。
二、認定犯罪事實所憑之證據及其理由：
    上開犯罪事實，業據被告坦承不諱，核與證人即告訴人陳秋
    鳳證述相符，並有監視器畫面、內政部警政署反詐騙諮詢專
    線紀錄表、告訴人名下第一銀行前鎮分行帳戶存摺影本在卷
    可稽，足認被告前揭任意性自白，與事實相符，堪予採信。
    從而，本案事證明確，被告上開犯行，洵堪認定，應依法論
    科。
三、論罪科刑：
  ㈠法律說明：
  ⒈按洗錢防制法業於105 年12月28日修正公布，並於106 年6
    月28日施行，本次修法參考國際防制洗錢金融行動工作組織
    （Financial Action Task Force ，下稱FATF）40項建議之
    第3 項建議，並參採聯合國禁止非法販運麻醉藥品和精神藥
    物公約及聯合國打擊跨國有組織犯罪公約之洗錢行為定義，
    將洗錢行為之處置、多層化及整合等各階段，全部納為洗錢
    行為，完整規範洗錢之所有行為模式。不惟就洗錢行為之定
    義（第2 條）、前置犯罪之門檻（第3 條）、特定犯罪所得
    之定義（第4 條），皆有修正。抑且因應洗錢行為定義之修
    正，將修正前同法第11條第1 項、第2 項區分為自己或為他
    人洗錢罪，而有不同法定刑度，合併移列至第14條第1 項，
    亦不再區分為不同罪責，同處7 年以下有期徒刑，併科新臺
    幣500 萬元以下罰金，以求與國際規範接軌，澈底打擊洗錢
    犯罪。從而新法第14條第1 項之一般洗錢罪，只須有第2 條
    各款所示洗錢行為之一，而以第3 條規定之特定犯罪作為聯
    結為已足。申言之，洗錢之定義，在新法施行後，與修正前
    規定未盡相同，因此是否為洗錢行為，自應就犯罪全部過程
    加以觀察，不僅須行為人客觀上有掩飾或隱匿特定犯罪所得
    之財物或財產上利益之具體作為，主觀上更須具有掩飾或隱
    匿其犯罪所得或變得之財產或財產上利益與犯罪之關聯性，
    使其來源形式上合法化，以逃避國家追訴、處罰之犯罪意思
    ，始克相當。過去實務認為，行為人對犯特定犯罪所得之財
    物或利益作直接使用或消費之處分行為，或僅將自己犯罪所
    得財物交予其他共同正犯，祇屬犯罪後處分贓物之行為，非
    本條例所規範之洗錢行為。惟依新法規定，倘行為人意圖掩
    飾或隱匿特定犯罪所得來源，而將特定犯罪所得直接消費處
    分，甚或交予其他共同正犯予以隱匿，或由共同正犯以虛假
    交易外觀掩飾不法金流移動，即難認僅單純犯罪後處分贓物
    之行為，應仍構成新法第2 條第1 或2 款之洗錢行為（最高
    法院108 年台上字第3086號判決意旨參考）。查本案係分工
    由被告向告訴人取款後，再轉交集團內其他成員，該行為已
    製造金流斷點，使偵查機關難以追查帳戶金流，以達掩飾詐
    欺犯罪所得之本質及去向，自屬洗錢防制法所稱之洗錢行為
    。
  ⒉次按共同實行犯罪行為之人，在合同意思範圍以內，各自分
    擔犯罪行為之一部，相互利用他人之行為，以達其犯罪之目
    的者，即應對於全部所發生之結果，共同負責，不問犯罪動
    機起於何人，亦不必每一階段犯行，均經參與。再關於犯意
    聯絡，不限於事前有所協議，其於行為當時，基於相互之認
    識，以共同犯罪之意思參與者，亦無礙於共同正犯之成立。
    且數共同正犯之間，原不以直接發生犯意聯絡者為限，即有
    間接之聯絡者，亦包括在內。詐欺集團成員，以分工合作之
    方式，各自分擔犯罪行為之一部，相互利用他人之行為，以
    達詐欺取財之目的，即應負共同正犯責任，不必每一階段犯
    行均經參與，且犯意之聯絡，亦不以直接發生者為限，其有
    間接之聯絡者，亦屬之（最高法院28年上字第3110號判例、
    85年度台上字第6220號、97年度臺上字第2946號判決意旨參
    照）。被告本件係負責假冒王專員並向告訴人取款等工作，
    其雖未自始至終參與各階段之犯行，但主觀上對本案呈現細
    密之多人分工模式及彼此扮演不同角色、分擔相異工作等節
    ，顯已有所預見，且其所參與者既係本件整體詐欺取財犯罪
    計畫不可或缺之重要環節，其與「天下」、「飛蛾」等人間
    ，在合同意思範圍內，各自分擔本件犯罪行為之一部，彼此
    相互利用他人之行為，最終共同達成其等詐欺取財犯罪之目
    的，依前揭說明，被告自應就本件欺取財犯行所發生之結果
    ，同負全責。
  ㈡罪名及罪數：
    核被告所為，係犯洗錢防制法第14條第1 項之一般洗錢罪及
    刑法第339 條之4 第1 項第1 款、第2 款之三人以上共同冒
    用政府機關及公務員名義詐欺取財罪。被告就上開犯行，與
    「天下」、「飛蛾」等人，有犯意聯絡及行為分擔，應論以
    共同正犯。又被告係以一行為觸犯上開各罪，為想像競合犯
    ，應從一重以三人以上共同冒用政府機關及公務員名義詐欺
    取財罪論處。
  ㈢刑之加重事由：
    被告前因施用毒品案件，經臺灣新北地方法院以109 年度審
    簡字第207 號判決判處有期徒刑5 月確定，於110 年1 月5
    日執行完畢（110 年1 月6 日至同年月10日係執行另案罰金
    易服勞役）等情，有臺灣高等法院被告前案紀錄表在卷可查
    ，被告於受有期徒刑執行完畢後，5 年以內故意再犯本件有
    期徒刑以上之罪，為累犯。而司法院釋字第775 號解釋文及
    理由之意旨，係指構成累犯者，不分情節，一律加重最低本
    刑，於不符合刑法第59條所定要件之情形下，致生行為人所
    受之刑罰超過其所應負擔罪責之個案，不符罪刑相當原則、
    比例原則。於此範圍內，在修正前，為避免發生上述罪刑不
    相當之情形，法院就該個案應裁量是否加重最低本刑；依此
    ，該解釋係指個案應量處最低法定刑、又無法適用刑法第59
    條在內減輕規定之情形，法院應依此解釋意旨裁量不予加重
    最低本刑（最高法院108 年度台上字第338 號判決意旨參照
    ），本院審酌被告之累犯及本件犯罪情節，認並無該解釋意
    旨所指情事，故本案被告仍應依刑法第47條第1 項累犯規定
    加重其刑。
  ㈣刑之減輕部分：
    按想像競合犯之處斷刑，本質上係「刑之合併」。其所謂從
    一重處斷，乃將想像競合犯組成之評價上數罪，合併為科刑
    一罪，其所對應之刑罰，亦合併其評價上數罪之數法定刑，
    而為一個處斷刑。易言之，想像競合犯侵害數法益者皆成立
    犯罪，論罪時必須輕、重罪併舉論述，同時宣告所犯各罪名
    ，包括各罪有無加重、減免其刑之情形，亦應說明論列，量
    刑時併衡酌輕罪部分量刑事由，評價始為充足，然後依刑法
    第55條前段規定「從一重處斷」，非謂對於其餘各罪可置而
    不論。因此，法院決定處斷刑時，雖以其中最重罪名之法定
    刑，做為裁量之準據，惟於裁量其輕重時，仍應將輕罪合併
    評價在內（最高法院108 年度台上字第4405號、第4408號判
    決意旨參照）。查被告就本案犯行，於本院審理時坦承不諱
    ，而依洗錢防制法第16條第2 項規定：「犯前二條之罪，在
    偵查或審判中自白者，減輕其刑。」，故本件被告所犯洗錢
    防制法部分，依上開說明，應減輕其刑，又被告本件犯行係
    從一重論處三人以上共同冒用政府機關及公務員名義詐欺取
    財罪，是其此部分想像競合輕罪得減刑部分，本院量刑時將
    併予審酌。
  ㈤刑罰裁量：
    爰以行為人之責任為基礎，審酌被告參與詐欺犯罪組織，且
    依照該集團之計畫而分擔部分犯行，利用一般民眾欠缺法律
    知識，作為施詐取財之手段，造成告訴人之財產損害（共
    300,000元），更嚴重影響社會治安，所為實無足取；被告
    正值壯年，竟不思循正途賺取報酬，與「天下」、「飛蛾」
    等人共同施用詐術詐騙告訴人，所為實有不該，復參酌本件
    告訴人法益受損之情形，兼衡其於偵查及審理中自白參與詐
    欺犯罪組織之犯後態度，併考量被告參與詐欺集團組織之程
    度及分工角色(擔任車手)，其教育程度、經濟（涉個人隱私
    ，詳卷）、累犯以外之前科素行（詳卷附被告臺灣高等法院
    被告前案紀錄表）等一切情狀，量處如主文所示之刑。
四、不予沒收之說明：
  ㈠按共同犯罪行為人之組織分工及不法所得，未必相同，特別
    是集團性或重大經濟、貪污犯罪，彼此間犯罪所得分配懸殊
    ，其分配較少甚或未受分配之人，如仍應就全部犯罪所得負
    連帶沒收之責，超過其個人所得之剝奪，無異代替其他犯罪
    參與者承擔刑罰，顯失公平。故共同犯罪，其所得之沒收，
    應就各人分得之數為之（最高法院104 年度第13次刑事庭會
    議決議、104 年度台上字第3935號判決意旨參照）。查本案
    被告向告訴人所收取之款項，已交由集團之不詳成員，且未
    取得報酬乙節，據被告供陳在卷（見警卷第6 至8 頁），卷
    內復無其他證據證明被告就本案已取得報酬，則因無證據證
    明被告實際上已取得報酬，自無從宣告沒收被告之犯罪所得
    。
  ㈡另洗錢防制法第18條第1 項前段固規定：「犯第14條之罪，
    其所移轉、變更、掩飾、隱匿、收受、取得、持有、使用之
    財物或財產上利益，沒收之」，但條文並無「不問屬於犯罪
    行為人與否」之要件（絕對義務沒收），當以屬於（按指實
    際管領）犯罪行為人者為限，始應（相對義務）沒收。查本
    案遭被告掩飾、隱匿去向與所在之詐欺所得，被告已交付集
    團之不詳成員，則本案遭被告掩飾、隱匿去向與所在之詐欺
    所得，已不在被告實際管領之中，自無從依上開規定諭知沒
    收，附此敘明。
據上論斷，應依刑事訴訟法第273 條之1 第1 項、第284 條之1
、第299 條第1 項前段，判決如主文。
本案經檢察官伍振文提起公訴，檢察官呂乾坤到庭執行職務。
中    華    民    國   111    年    1     月     7    日
                  刑事第五庭  法  官    陳銘珠
以上正本證明與原本無異。
如不服本判決應於收受送達後20日內向本院提出上訴書狀，並應
敘述具體理由；如未敘述上訴理由者，應於上訴期間屆滿後20日
內向本院補提理由書（均須按他造當事人之人數附繕本）「切勿
逕送上級法院」。
因疫情而遲誤不變期間，得向法院聲請回復原狀。
中    華    民    國   111    年    1     月    7     日
                              書記官    黃靖媛
附錄本案論罪科刑法條：
《洗錢防制法第14條》
有第二條各款所列洗錢行為者，處七年以下有期徒刑，併科新臺
幣五百萬元以下罰金。
前項之未遂犯罰之。
前二項情形，不得科以超過其特定犯罪所定最重本刑之刑。
《中華民國刑法第339條之4》
犯第339條詐欺罪而有下列情形之一者，處1年以上7年以下有期
徒刑，得併科1百萬元以下罰金：
一、冒用政府機關或公務員名義犯之。
二、三人以上共同犯之。
三、以廣播電視、電子通訊、網際網路或其他媒體等傳播工具，
    對公眾散布而犯之。
前項之未遂犯罰之。